【裁判字號】    98,訴,1601
【裁判日期】    990114
【裁判案由】    國軍老舊眷村改建條例
【裁判全文】
臺北高等行政法院判決
                                    98年度訴字第1601號
                                    98年12月31日辯論終結
原      告  甲○○
訴訟代理人  駱怡雯律師
被      告  國防部
代  表  人  乙○○(部長)
訴訟代理人  丙○○
上列當事人間國軍老舊眷村改建條例事件，原告不服行政院中華
民國98年7月6日院臺訴字第0980088184號訴願決定，提起行政訴
訟。本院判決如下：
    主  文
原告之訴駁回。
訴訟費用由原告負擔。
    事實及理由
一、程序事項：
    本件被告之代表人原為陳肇敏，於訴訟進行中變更為乙○○
    ，業據乙○○提出聲明承受訴訟狀聲明承受訴訟，本院核無
    不合，應予准許。
二、事實概要：
    緣原告經前被告所屬總務局以民國（下同）78年1月24日（
    78）積秒字第0364號函核准配住臺北市○○○路11巷4號眷
    舍，嗣申請自增建超坪補償款，經被告以98年1月21日國政
    眷服字第0980001061號書函復原告略以，原告眷舍係訴外人
    盧福寧於56年間奉准於眷村土地上自費興建之眷舍（70坪）
    ，經依被告51年12月21日（51）公憲字第0397號令頒修正（
    下同）國軍在臺軍眷業務處理辦法（下稱軍眷處理辦法）第
    102條第1項：「凡未配眷舍，經奉准劃撥營公地或奉准在眷
    村範圍內自費建築之房舍，一律視為營產列管，嚴禁出租或
    轉讓圖利…」及第2項：「前項自費在營公地建築房舍，於
    不需使用時應無條件交還各眷舍管理單位接管」規定，已列
    為營產管理，並於不需使用時，無條件繳還各眷舍列管單位
    接收，復於78年間經列管軍種單位核准盧福寧轉讓改配予原
    告住用，盧福寧原眷舍面積（70坪）即為公配面積。原告眷
    舍經被告所屬後備司令部丈量結果，總面積為115.7062坪，
    依國軍老舊眷村改建條例（下稱眷改條例）施行細則第14條
    規定，原眷戶自行增建補償坪數計算方式為現有房屋總坪數
    減去原公配眷舍坪數及輔助購宅坪型，即為補償坪數，故原
    告眷舍自行增建補償坪數經核算後應為11.7062坪。原告不
    服，提起訴願，遭決定駁回，遂向本院提起本件行政訴訟。
三、原告主張略以：
(一)、被告並非系爭眷舍之所有權人：
    依據盧福寧之國軍眷舍管理表之記載，建造單位欄載明為「
    自建」，並於備註欄中記載「此眷舍係撥地撥款配合自備款
    自建」，顯見系爭眷舍原係由盧福寧自建而成，則依據民法
    第757條、第758條及第759條關於不動產物權歸屬原則之規
    定，系爭眷舍之原始所有權應歸屬於盧福寧所有。該表上雖
    記載「建坪公建11坪」，惟該記載應係指「列管軍種撥款金
    額所可興建之建坪坪數」，不得依據該表上記載「建坪公建
    11坪」，即認定系爭眷舍之所有權歸屬於被告。
(二)、軍眷處理辦法僅具有行政規則性質，該辦法第102條第1項及
    第2項規定違反民法物權法定主義之規定，並增加法律所無
    之限制，不得作為認定系爭眷舍所有權歸屬之依據：
(1)、按「凡經奉准劃撥營地或奉准在眷村範圍內自費建築房舍，
    一律視為營產管理」、「自費在營公地建築房舍，於不須使
    用時應無條件交還各眷舍管理單位接收」，軍眷處理辦法第
    102條第1項及第2項固有明文。
(2)、惟依據民法物權法定主義之規定，不動產所有權之取得如因
    自費興建而原始取得，或因繼承、強制執行、徵收、法院之
    判決或其他非因法律行為於登記前已取得不動產物權者，仍
    須經登記始得處分物權。如因法律行為而取得、設定、喪失
    及變更者，須經登記始生效力。軍眷處理辦法為被告自行訂
    定僅具行政規則效力之規定，竟擅自明定「凡經奉准劃撥營
    地或奉准在眷村範圍內自費建築房舍，一律視為營產管理」
    、「自費在營公地建築房舍，於不須使用時應無條件交還各
    眷舍管理單位接收」，此等規定均已違反民法關於不動產物
    權歸屬原則之規定。
(3)、軍眷處理辦法為被告所訂定之行政命令，因規範之內容未有
    法律之明確授權，故僅屬行政規則之效力。而涉及人民權利
    與義務之事項，應以法律定之，如主管機關未有法律之明確
    授權而以行政行為恣意剝奪人民之財產權，已屬增加法律所
    無之限制，與憲法保障人民財產權之意旨暨法律保留原則有
    違，應不得作為法院認定之依據。今依據此等規定，奉准劃
    撥營地或奉准在眷村範圍內自費建築房舍，不問情況一律「
    視為營產管理」，並於不需使用時「由各眷舍管理單位接收
    」，導致所有以自費於劃撥營地或眷村範圍內由受配眷戶自
    費建築房舍之所有權，一律歸屬於各眷舍管理單位所有，此
    等規定導致受配眷戶喪失自費興建建築物之所有權，已增加
    法律所無之限制，有違於法律保留原則之規定，故被告無法
    依據前揭規定主張「經奉准劃撥營地或奉准在眷村範圍內自
    費建築房舍」及「自費在營公地建築房舍於不須使用時」之
    所有權歸屬於被告所有。
(三)、退萬步而言，縱認軍眷處理辦法第102條第1項及第2項之規
    定無違法律保留原則，惟被告仍無法依據該規定主張取得系
    爭眷舍之所有權：
(1)、按各機關受理人民聲請許可案件適用法規時，除依其性質應
    適用行為時之法規外，如在處理程序終結前，據以准許之法
    規有變更者，應適用新法規，中央法規標準法第18條明白宣
    示此一法規適用之從新從優原則。
(2)、軍眷處理辦法係被告依其職權所自行訂定之命令，並無法律
    之實質授權，規範內容卻涉及人民權利義務之事項，故該命
    令僅為一職權命令，該命令並於91年12月30日由被告公告廢
    止在案，被告依據辦理國軍老舊眷村改建注意事項對於系爭
    眷舍進行丈量核算原眷戶自行增建房屋拆遷補償金額時（97
    年7月14日），軍眷處理辦法業已廢止，則依據中央法規標
    準法第18條宣示法規適用之從新從優原則，被告不得再依據
    業已廢止而無法適用之法規作為核定本件原眷戶自建增坪補
    償金額之依據。
(3)、次按「凡以前奉准在眷村範圍內公有土地上自費建築之眷舍
    有案者，應列為公產管理，不准出租、頂讓、或經營工商業
    ，房地不准出賣及作租押處分，將來國軍營（眷）地變更用
    途處理時，應配合實施，不得異議。前項自願申請劃撥公營
    地自費建築房舍者，不得再配舍及辦理輔助貸款購宅。」、
    「公（營）地自費興建之眷舍申請列管，應提供下列資料：
    一、撥地或核准興建命令影本乙份。二、建築平面關係位置
    圖乙份（註明長寬尺寸及增建坪數）。三、營產單位建卡（
    獲得）通知單。」軍眷處理辦法第29條及第30條固有明文，
    則列管軍種欲將受配眷舍之人自費興建之房產以公有財產予
    以列管，仍需依據前揭辦法第30條所定申請列管之程序完成
    列管動作，公（營）地自費興建眷舍之產權始會成為公有，
    並非一經發生原眷戶有自費興建房舍或不需使用之情形，該
    房舍之所有權即歸屬於列管單位所有。
(4)、被告一再依據軍眷處理辦法第102條第1項及第2項規定，主
    張於78年1月間盧福寧不需使用系爭眷舍時即取得系爭眷舍
    公建11坪與自建59坪之所有權，卻從未提出有依據軍眷處理
    辦法第29條及第30條規定進行列管程序之證據，則被告一再
    指稱系爭眷舍公建11坪與自建59坪之所有權於78年1月間盧
    福寧不需使用系爭眷舍時即歸列管單位列管云云，已非事實
    。
(四)、原告依據與盧福寧間之買賣契約，取得系爭眷舍全部之事實
    上處分權：
(1)、按未經所有權第一次登記之建築物，雖因未經登記而無法依
    法律行為使買受人取得所有權，惟並非不得轉讓，故未經所
    有權第一次登記建築物之讓與人與受讓人間，如無相反之約
    定，應認為讓與人已將建築物之事實上處分權並同建築物之
    交付而歸諸於買賣之受讓人（最高法院69年度台上字第851
    號、85年度台上字第3077號民事判決參照）。
(2)、系爭眷舍原為盧福寧所有，係盧福寧於56年間經列管單位核
    准於公地上自費興建而成，原告於78年間以新臺幣（下同）
    450萬元為代價受讓盧福寧自費興建之眷舍後，拆除後擴建
    及重新整建至現存情況。原告買受系爭房屋當時，係以朋友
    方吳智所有臺北市○○區○○段4小段192地號土地作為抵押
    ，向臺灣銀行羅東分行借款450萬元用以清償買賣價款予盧
    福寧，有盧福寧之妻蔡素君所出具之尾款收據影本可參。而
    盧福寧原始興建之房屋雖未經保存登記而無法移轉房屋所有
    權，惟經由此轉讓過程，系爭房屋之原始處分權業已由原告
    取得，原告就依據買賣關係取得由盧福寧興建與原告自行增
    建之部分，即得依據辦理國軍老舊眷村改建注意事項之規定
    請求被告核發自建增坪補償費。今經後備司令部丈量，並經
    「後備司令部列管臺北市『周鐵英等散戶』原眷戶建物自增
    建丈量表」認定原告所有系爭眷舍之自增建超坪面積為233.
    7393平方公尺，超坪補償費為3,326,116元，被告即應依據
    該丈量表對於原告作成發放房屋自建增坪補償費3,326,116
    元之行政處分。
(3)、盧福寧係於56年間經奉准於眷村土地上自費興建眷舍而興建
    系爭眷舍之一部，經原告以450萬元為代價取得系爭房屋之
    事實上處分權後，由前被告所屬總務局於78年間核准眷舍調
    配而改配住原始眷舍予原告，惟於前被告所屬總務局於78年
    間核准眷舍調配而改配住原始眷舍予原告當時，並無證據顯
    示被告抑或其他列管軍種業已依據軍眷處理辦法所定之列管
    程序使盧福寧自費興建之房屋具備公物之性質，故盧福寧自
    費興建之眷舍從未經列管軍種依據軍眷處理辦法規定之程序
    予以列管甚明，則盧福寧自費興建之眷舍不具公產性質。嗣
    原告依據與盧福寧間之轉讓協議取得盧福寧自費興建之眷舍
    ，並由原告擴建至現存情況，則盧福寧自費興建之眷舍之事
    實上處分權即移轉予原告所有，故系爭眷舍之全數面積均屬
    於原告所自費興建之性質，被告未依憑證據即認定系爭房屋
    中之70坪為公配坪數而具有公產性質，已於法無據。再者，
    原告依據與盧福寧間之買賣契約取得系爭眷舍全部70坪（公
    建11坪與自建59坪）之使用權益，並為全部眷舍之使用，於
    法有據，並無不當得利之問題。
(五)、系爭房屋配住予原告後，隨即進行改建，故於87年間原告之
    軍眷舍管理表建卡當時，即經列管單位即前被告所屬總務局
    進行勘查後於表上記載「建坪公建11坪」，則原告依據原告
    之軍眷舍管理表主張建坪公建僅為11坪，而申請233.7397坪
    之自建增坪補償款，於法有據：
(1)、按「（第1項）本條例所稱國軍老舊眷村，係指於中華民國
    69年12月31日以前興建完成之軍眷住宅，具有下列各款情形
    之一者：一、政府興建分配者。二、中華婦女反共聯合會捐
    款興建者。三、政府提供土地由眷戶自費興建者。四、其他
    經主管機關認定者。（第2項）本條例所稱原眷戶，係指領
    有主管機關或其所屬權責機關核發之國軍眷舍居住憑證或公
    文書之國軍老舊眷村住戶。」、「（第1項）原眷戶於國軍
    老舊眷村內自行增建之房屋，由主管機關按拆除時當地地方
    政府舉辦公共工程拆遷補償標準，予以補償，其補償坪數計
    算方式如下：一、現有房屋總坪數（含原公配眷舍坪數與自
    行增建坪數），減去原公配眷舍坪數與輔助購宅坪型，等於
    補償坪數。二、由原眷戶籌款配合政府補助重新整建，或屬
    於本條例第3條第1項第3款自費興建者，以現有房屋總坪數
    ，減去輔助購宅坪型，等於補償坪數。（第2項）前項補償
    ，以房屋為限，餘均不辦理補償。」眷改條例第3條及同條
    例施行細則第14條定有明文。再按「原眷戶若有自行增、加
    、修建部分，蓋屬原眷戶自增建部分，並依相關規定辦理」
    ，辦理國軍老舊眷村改建注意事項第1點第2項定有明文。是
    國軍老舊眷舍增建部分之拆遷補償，除眷改條例施行細則第
    14條第1項第2款所稱之「原眷戶籌款配合政府補助重新整建
    」，或「於建築之初係政府提供土地由眷戶自費興建」之情
    形外，其餘自行增建情形，均應依同條項第1款之規定辦理
    自增建超坪補償，即應以現有房屋總坪數減去原公配眷舍坪
    數與輔助購宅坪型，為其補償坪數。
(2)、按「凡配住眷舍之眷戶，由軍種單位建立『國軍眷舍管理表
    』如附表30，並配發給眷戶居住證，建表措施要點如附件31
    （一）」為78年6月26日修正發布之國軍在臺軍眷業務處理
    辦法第121條所明定，於91年12月30日國軍軍眷業務處理辦
    法廢止後，被告復訂定國軍軍眷業務處理作業注意事項，並
    於第7點第8項中續明定「依『國軍軍眷業務處理作業要點』
    陸、一、規定申請配舍…配住公有眷舍者由軍種單位建立『
    國軍眷舍管理表』（如附表25），並發給『國軍眷舍居住憑
    證』。」故「國軍眷舍管理表」上對於配住眷舍情況之記載
    ，即為認定配住當時眷舍情況之依據。今國軍眷舍管理表上
    均置有「眷舍狀況登記」欄位，記載配住眷舍當時之眷舍興
    建情形，且須由受配住之原眷戶於表末簽名蓋章確認，故以
    列管軍種單位建立之國軍眷舍管理表上記載之「公建坪數」
    作為認定眷改條例施行細則第14條第1項第1款所稱之原公配
    眷舍坪數之依據，自較公允。惟房屋建造完成後，因時間經
    過與實際使用情形會發生耗損，且因使用人之使用情形而有
    翻修或增建情形，如原配住人將眷舍配住權益轉讓予他人，
    則轉讓眷舍當時「公建坪數」與「自建坪數」之建造情形，
    自應由列管軍種單位與下一受配住人確認後登載於下一受配
    住人之國軍眷舍管理表上。
(3)、系爭眷舍係由盧福寧經列管單位之前被告所屬總務局核准「
    撥地撥款配合自備款自建」，則系爭眷舍原係由盧福寧自建
    而成，依據前揭民法之規定，系爭眷舍所有權之全部自均屬
    盧福寧所有。嗣盧福寧與原告訂定買賣契約將系爭眷舍之所
    有權轉讓予原告，雖原告無法取得系爭眷舍之所有權，惟原
    告因盧福寧交付系爭眷舍之行為而取得事實上之處分權。原
    告於取得系爭房屋之事實上處分權後，即就系爭房屋進行重
    建，並將系爭房屋修建成本院卷附照片所示之情況，列管軍
    種單位即於87年間原告之國軍眷舍管理表建卡當時，於進行
    勘查後，在表上記載「建坪公建11坪」，原告並於87年8月3
    日於表上簽名蓋章予以確認，可見列管單位亦認定核配予原
    告之公建坪數確實為11坪，因此顯然認定系爭房屋於改配住
    予原告後，盧福寧自費興建之部分業經原告拆除而重建，否
    則斷無於原告之國軍眷舍管理表上記載「建坪公建11坪」之
    理，蓋於87年間列管軍種單位進行勘查當時，斷不可能不比
    對盧福寧之國軍眷舍管理表與系爭房屋實際興建情形。
(4)、綜合上述，系爭眷舍列管軍種單位即前被告所屬總務局於87
    年間經勘查並比對盧福寧之國軍眷舍管理表與系爭房屋實際
    興建情形後，於原告之國軍眷舍管理表上記載「建坪公建11
    坪」，如無其他直接證據證明原告之國軍眷舍管理表於建卡
    後，系爭房屋之公建坪數有增加，或有直接證據證明原告之
    國軍眷舍管理表之記載有所錯誤之處，即應依據原告之國軍
    眷舍管理表上記載之「公建坪數」，作為認定眷改條例施行
    細則第14條第1項第1款所稱之原公配眷舍坪數之依據，故原
    告依據原告之國軍眷舍管理表主張建坪公建僅為11坪，而申
    請233.7397坪之自建增坪補償款，於法有據。
(六)、依據於69年1月29日建表之盧福寧之國軍眷舍管理表，未經
    盧福寧於表末簽署確認，亦無法證明盧福寧自建之59坪於系
    爭房屋改配予原告當時仍存在，盧福寧國軍眷舍管理表之記
    載不足作為認定列管軍種配住70坪公配眷舍予原告之證據：
(1)、被告一再以盧福寧之國軍眷舍管理表上記載「公建坪數11坪
    」與「自建坪數59坪」為依據，引據軍眷處理辦法第102條
    之規定認定有配住70坪公配眷舍予原告之事實，惟查：
、盧福寧之國軍眷舍管理表建表於「69年1月29日」，原告之
    國軍眷舍管理表則建表於「87年8月3日」，則原告之國軍眷
    舍管理表之建表時間較後，自較能反應建表當時之系爭房屋
    之興建情況。
、原告之國軍眷舍管理表於87年8月3日建表時，「建坪公建」
    欄位實際登載為11坪，依據於69年1月29日建表之盧福寧之
    國軍眷舍管理表，無法證明盧福寧自建之59坪於系爭房屋改
    配予原告當時仍存在。
、原告之國軍眷舍管理表上「眷舍狀況登記欄位」均為列管單
    位所記載，並非原告所登載，原告於確認列管單位之勘查結
    果後，於表末簽署確認，故表上登載之紀錄情況實係經列管
    單位與原告雙方確認之結果。惟盧福寧之國軍眷舍管理表上
    ，卻未經盧福寧於表末簽署確認，該表上亦未經註記系爭眷
    舍經收回後，以公配70坪之坪數改配予他人之字樣，故該表
    實不足作為認定列管軍種配住70坪公配眷舍予原告之證據。
(2)、綜合上述，被告以於69年1月29日建表之盧福寧之國軍眷舍
    管理表「推論」系爭眷舍於改配予原告當時之「公建11坪」
    與「自建59坪」仍存在，無證據而引據軍眷處理辦法第102
    條第1項及第2項規定認定有配舍70坪予原告之事實，已有所
    為主張未依證據之違誤。
(七)、本件補償坪數之計算，與所有權是否依據軍眷處理辦法列為
    公產管理，並無關聯：
(1)、按「原眷戶若有自行增、加、修建部分，蓋屬原眷戶自增建
    部分，並依相關規定辦理」，辦理國軍老舊眷村改建注意事
    項第1點第2項定有明文；眷改條例施行細則第14條亦明定「
    原眷戶於國軍老舊眷村內自行增建之房屋，由主管機關按拆
    除時當地地方政府舉辦公共工程拆遷補償標準，由此可知，
    補償坪數之計算，與所有權是否依據軍眷處理辦法列為公產
    管理並無關聯，故並未限制所增建之房屋所有權應歸眷戶所
    有。再者，於「原眷戶籌款配合政府補助重新整建」及「於
    建築之初係政府提供土地由眷戶自費興建」之情形，亦屬「
    以前奉准在眷村範圍內公有土地上自費建築之眷舍有案」，
    均由軍眷處理辦法明定應列為公產管理，惟眷改條例施行細
    則第14條亦明文規定予以補償，故補償坪數之計算，實與「
    是否列為公產管理」無關。
(2)、原告於受讓盧福寧房屋後，將房屋全數拆除並於原地依重新
    建造成如本院卷附照片所示之情況，顯見系爭房屋均已經原
    告自行增、加、修建，則就該自行增、加、修建之部分，原
    告即可依據眷改條例施行細則第14條及辦理國軍老舊眷村改
    建注意事項第1點第2項之規定，請求被告依法補償。被告未
    依據前揭規定實際認定原告是否有自行增、加、修建之部分
    ，卻逕以「原告非所有權人」為由拒絕補償，被告所為之辯
    解，已與前揭規定所定之補償規定有違。
(八)、綜合上述，被告所屬後備司令部於勘查與丈量系爭房屋後，
    於「後備司令部列管臺北市『周鐵英等散戶』原眷舍建物自
    增建丈量表」上記載原告之自建增坪為「233.7397坪」，顯
    係經實際勘查後認定自建增坪部分均已符合辦理國軍老舊眷
    村改建注意事項第1點第2項所定經原告自行增、加、修建之
    要件，被告以「公建坪數為70坪」為依據，扣除原告所得聲
    請之自建增坪坪數，卻未提出證據予以證明有核配公建坪數
    70坪予原告之證據，被告於原告自應作成發放原告自建增坪
    補償費3,326,116元之行政處分。爰請判決撤銷訴願決定及
    原處分，並命被告作成發放原告房屋自建增坪補償費3,326,
    116元之行政處分。
四、被告則略以：
(一)、被告對於系爭眷舍公配坪數之認定，並無錯誤：
(1)、按「凡未配眷舍，經奉准劃撥營公地或奉准在眷村範圍內自
    費建築之房舍，一律視為營產列管，嚴禁出租或轉讓圖利，
    如有上開事實，一經查覺或經人告發，除當事人按照陸海空
    軍懲罰法第3條第1項第3款及第4條第2款之規定予以記過處
    分，並停止一切眷補外，其各級主管，並受記過申誡之處分
    ，其情節重大者，並送請法辦。前項自費在營公地建築房舍
    ，於不需使用時應無條件交還各眷舍管理單位接管。」為軍
    眷處理辦法第102條所明定。準此以言，經奉准劃撥公地或
    奉准在眷村範圍內自費興建之眷舍，一律視為營產列管，並
    嚴禁出租或轉讓圖利，嗣後如不需使用時應無條件交還各眷
    舍管理單位接管。
(2)、原告配住眷舍，係由盧福寧配住眷舍改配，原盧福寧於56年
    間配住當時即有公配坪數11坪，嗣後盧福寧再自費增建59坪
    ，此由國軍眷舍管理表記載可知。依軍眷處理辦法第102條
    規定，系爭眷舍係列為營產管理，且如不需使用時應無條件
    交還眷舍管理單位接管。從而，系爭眷舍於盧福寧於78年間
    因不需使用而交還眷舍管理機關，故系爭眷舍總計70坪均為
    公產。
(3)、綜上所述，系爭眷舍經列管之軍種單位於78年改配予原告時
    ，系爭眷舍總計即有70坪為公產，而原告因眷舍調配，獲得
    系爭眷舍實屬現況接收，故原眷舍面積即屬公配範圍，從而
    被告依此認定原告所獲系爭眷舍公配坪數為70坪，洵屬無誤
    。
(二)、原告主張被告應對原告作成發放予原告自建增坪補償費3,32
    6,116元之行政處分，洵屬無據：
(1)、按「原眷戶於國軍老舊眷村內自行增建之房屋，由主管機關
    按拆除時當地地方政府舉辦公共工程拆遷補償標準，予以補
    償，其補償坪數計算方式如下：一、現有房屋總坪數（含原
    公配眷舍坪數與自行增建坪數），減去原公配眷舍坪數與輔
    助購宅坪型，等於補償坪數。二、由原眷戶籌款配合政府補
    助重新整建，或屬於本條例第3條第1項第3款自費興建者，
    以現有房屋總坪數，減去輔助購宅坪型，等於補償坪數。」
    為眷改條例施行細則第14條第l項所揭。準此以言，原眷戶
    必須於國軍老舊眷村內自行增建之房屋，始由主管機關按拆
    除時當地地方政府舉辦公共工程拆遷補償標準，予以補償。
(2)、軍眷處理辦法第102條規定，眷舍不得轉讓圖利，如有轉讓
    圖利行為，當事人應按陸海空軍懲罰法予以記過處分。從而
    ，眷戶間轉讓圖利行為既為法所不許，且按軍眷處理辦法所
    為原眷戶如不需使用時應無條件交還眷舍之規定，則眷戶間
    如有違反規定私下轉讓圖利之行為，實無以違法行為而主張
    其有償取得眷舍而視為自費興建之理。從而，依軍眷處理辦
    法規定，系爭眷舍部分雖為盧福寧自費興建，惟既經軍種單
    位收回，即屬公產，嗣後改配予原告，則原告所受核配部分
    無從主張給付予盧福寧配偶蔡素君之款項，係補償其自費興
    建眷舍之費用，即可視為原告自費興建之房舍。且依眷改條
    例施行細則第14條第1項規定，原眷戶必須於國軍老舊眷村
    內自行增建之房屋，始由主管機關按拆除時當地地方政府舉
    辦公共工程拆遷補償標準，予以補償，則原告主張就盧福寧
    自費興建部分，被告亦須予以補償，顯然於法不符。
(3)、綜上所陳，原告主張就盧福寧自費興建部分，於其補償盧福
    寧之配偶蔡素君後，可視為原告自費興建之房舍，並據以要
    求被告作成發放原告自建增坪補償費之行政處分，洵屬依法
    無據。
(三)、依據被告所提之盧福寧國軍眷舍管理表，足以作為認定系爭
    眷舍配住予原告時公配坪數為70坪之依據：
(1)、盧福寧之國軍眷舍管理表，其眷舍狀況登記欄下即有記載建
    坪部分，公建係11坪，自建係59坪。
(2)、依上所述，原告稱盧福寧之國軍眷舍管理表上未顯示公建與
    自建坪數，洵屬有誤。
(四)、被告依盧福寧之國軍眷舍管理表中記載公建11坪、自建59坪
    ，認定系爭眷舍70坪之部分產權均屬公有，係於法有據：
(1)、原告所稱「列管軍種欲將受配眷舍之人自費興建之房產以公
    有財產予以列管，仍需依據軍眷處理辦法第30條所定申請列
    管之程序完成列管動作，公（營）地自費興建眷舍之產權始
    會成為公有」，實屬無據，理由如下：
、依軍眷處理辦法第102條規定，經奉准劃撥公地或奉准在眷
    村範圍內自費興建之眷舍，一律視為營產列管，並嚴禁出租
    或轉讓圖利，嗣後如不需使用時，應無條件交還各眷舍管理
    單住接管。
、原告所稱依據國軍軍眷業務處理辦法係86年1月22日所修正
    發布，然盧福寧於56年間配住時有公配坪數11坪，嗣後盧福
    寧再自費增建59坪，此由國軍眷舍管理表記載可知，則依當
    時應適用之職權命令應係55年修訂之軍眷處理辦法，而非國
    軍軍眷業務處理辦法，因此依當時軍眷處理辦法第102條第2
    項規定，自費興建之眷舍，一律視為營產列管，至於未經依
    規定程序奉准，自費建築之房舍，係屬同辦法第101條之違
    章建築，而參照盧福寧之國軍眷舍管理表，其眷舍狀況登記
    欄下可知其係經依規定程序奉准自費建築之房舍，業已視為
    營產列管。
、綜上所述，原告主張被告未依憑證據即認定原告所有房屋中
    之70坪為公配坪數，而具有公產性質，洵屬有誤。
(2)、被告並無依據業已廢止而無法適用之法規作為核定本件原眷
    戶自建增坪補償金額之依據：
、查「…按行政法係以不溯及既往為原則，而以溯及既往為例
    外，除立法機關於制定法律之際，因衡量公益之維護與利益
    之保護之結果，明定行政法規得例外溯及既往（如中央法規
    標準法第18條）外，行政機關於適用行政法規時，自應遵守
    不溯及既往原則，不得溯及適用於法規制定生效前業已終結
    之事實或法律關係，以維持法律秩序之安定。查本件原告將
    此一於62年4月28日建築完成之建物，於82年及83年間分別
    轉讓或經再轉讓予第三人乙○○、李逸安、詹國松、黃獻卿
    及申屠煌等人，已如前述，原處分乃依『國軍在臺軍眷業務
    處理辦法』第133條及第141條之規定，撤銷原告眷舍居住權
    ；上揭『國軍在臺軍眷業務處理辦法』固於86年1月22日經
    修正為『國軍軍眷業務處理辦法』；惟原告『轉讓』（原處
    分載為頂讓）系爭眷舍之時間在82年及83年間，本諸上揭『
    法律不溯及既往』及『程序從新，實體從舊』原則，被告適
    用『轉讓行為』當時仍屬有效之法令即『國軍在臺軍眷業務
    處理辦法』第141條第2款：『…眷戶私將所配眷舍轉讓、轉
    借或頂租於他人者，取銷眷舍居住權。』之規定，尚無不合
    ，原告訴稱原處分適用已失效之該辦法，顯已違法云云，容
    非可採。」為本院92年度訴字第3728號判決所揭。準此以言
    ，行政機關於適用行政法規時，自應遵守「不溯及既往」、
    「程序從新，實體從舊」原則，不得溯及適用於法規制定生
    效前業已終結之事實或法律關係，以維持法律秩序之安定。
    即對於已經終結的事實，原則上不得嗣後再適用新法予以從
    新評價。
、本件盧福寧係於56年間經奉於眷村土地上自費興建眷舍時，
    當時應適用之法規係軍眷處理辦法，且盧福寧於78年1月註
    銷眷舍時，軍眷處理辦法仍係有效施行之法規，則被告依軍
    眷處理辦法，認定原告經前被告所屬總務局78年1月24日（
    78）積秒字第0364號函核准配住系爭眷舍當時，所獲配公配
    坪數為70坪，並無違誤。
、依前所述，行政機關於適用行政法規時，自應遵守「不溯及
    既往」及「程序從新，實體從舊」原則。則被告認定原告經
    前被告所屬總務局78年1月24日（78）積秒字第0364號函核
    准配住系爭眷舍時，所獲配公配坪數為70坪，係依當時有效
    之法令即軍眷處理辦法，並無違誤。
(五)、綜上所述，本件原告所持主張及所述理由均非可採，被告對
    於原告所作之處分並未違法，爰請判決駁回原告之訴。
五、本院查：
(一)、按「本條例所稱國軍老舊眷村，係指於中華民國69年12月31
    日以前興建完成之軍眷住宅，具有下列各款情形之一者：…
    三、政府提供土地由眷戶自費興建者。」為眷改條例第3條
    第1項所明文。次按「（第1項）原眷戶於國軍老舊眷村內自
    行增建之房屋，由主管機關按拆除時當地地方政府舉辦公共
    工程拆遷補償標準，予以補償，其補償坪數計算方式如下：
    一、現有房屋總坪數（含原公配眷舍坪數與自行增建坪數）
    ，減去原公配眷舍坪數與輔助購宅坪型，等於補償坪數。二
    、由原眷戶籌款配合政府補助重新整建，或屬於本條例第3
    條第1項第3款自費興建者，以現有房屋總坪數，減去輔助購
    宅坪型，等於補償坪數。（第2項）前項補償，以房屋為限
    ，餘均不辦理補償。」為眷改條例施行細則第14條所明定。
    再按「（第1項）凡未配眷舍，經奉准劃撥營公地或奉准在
    眷村範圍內自費建築之房舍，一律視為營產列管，嚴禁出租
    或轉讓圖利，如有上開事實，一經查覺或經人告發，除當事
    人按照陸海空軍懲罰法第3條第1項第3款及第4條第2款之規
    定予以記過處分，並停止一切眷補外，其各級主管，並受記
    過申誡之處分，其情節重大者，並送請法辦。（第2項）前
    項自費在營公地建築房舍，於不需使用時應無條件交還各眷
    舍管理單位接管。」為軍眷處理辦法第102條所規定。復按
    「…又關於給付行政措施，其受法律規範之密度，自較限制
    人民權益者寬鬆，倘涉及公共利益之重大事項者，應有法律
    或法律授權之命令為依據之必要，乃屬當然。…」有司法院
    釋字第443號解釋理由可參。軍眷處理辦法即係被告本於職
    權發布之命令，該辦法之頒訂目的係為提高國軍作戰士氣，
    使官兵無後顧之憂，而由國家擔負照護軍眷生活之職責，參
    照上揭司法院釋字第443號解釋理由意旨，因「給付行政」
    係給予人民一定利益，受到法律保留原則拘束較寬鬆，在不
    違背一般法律原則下，行政機關自得本於職權訂定行政規則
    ，規範有關給付方式與利用之關係。是上揭軍眷處理辦法第
    102條規定自費在營公地建築房舍，一律視為營產管理，於
    不需使用時應無條件交還各眷舍管理單位接管，洵屬保留所
    有權之授益決定，尚與民法物權法定主義及法律保留、法律
    優越原則無違。則原告主張軍眷處理辦法僅具有行政規則性
    質，該辦法第102條第1項及第2項規定違反民法物權法定主
    義之規定，並增加法律所無之限制，不得作為認定系爭眷舍
    所有權歸屬之依據云云，殊無足採。
(二)、觀諸訴願卷附之盧福寧之國軍眷舍管理表記載，盧福寧於56
    年7月12日進住系爭眷舍；暨盧福寧之62年1月29日之眷舍狀
    況登記欄記載，系爭眷舍係於54年8月建造，列管單位為前
    被告所屬總務局，房屋性質為永久，建坪為公建11坪，自建
    59坪，房屋區分為撥款自建，建造價格為30,000元，建地來
    源為營產，建造單位為自建；暨前被告所屬總務局78年1月
    24日（78）積秒字第0364號函記載，盧福寧申請註銷眷舍，
    核覆原配住系爭眷舍，准予註銷，另原告申請配住眷舍，核
    覆准配住系爭眷舍。是盧福寧未配眷舍，經奉准在眷村範圍
    內（即在營公地內）自費建築之系爭房舍，依上揭軍眷處理
    辦法第102條第2項規定，一律視為營產列管，於其不需使用
    時（即申請註銷眷舍時），建坪公建11坪，自建59坪，合計
    70坪，應無條件交還各眷舍管理單位接管，則原告申請配住
    眷舍，經前被告所屬總務局78年1月24日（78）積秒字第036
    4號函核准配住系爭眷舍，其所獲配公配建坪即為盧福寧交
    還予眷舍管理單位接管之該70坪。又觀諸訴願卷附之被告所
    屬後備司令部列管臺北市「周鐵英等散戶」原眷戶建物自增
    建丈量表記載，原眷戶主要建物面積（即現有房屋總坪數）
    為115.7062坪，依上揭眷改條例施行細則第14條第1項規定
    ，減去眷舍原公配眷舍坪數70坪及輔助購宅坪型34坪，等於
    補償坪數11.7062坪。是原處分略以，原告配住系爭眷舍經
    被告所屬後備司令部丈量結果，總面積為115.7062坪，依眷
    改條例施行細則第14條規定，原眷戶自增建補償坪數計算方
    式為現有房舍總坪數減去公配坪數及輔助購宅坪型，即為補
    償坪數，故原告眷舍自增建補償坪數經核算後應為11.7062
    坪，於法並無不合。又因上揭軍眷處理辦法第102條第1項規
    定自費在營公地建築房舍，一律視為營產列管，嚴禁出租或
    轉讓圖利，從而，縱原告主張其於78年間以450萬元為代價
    受讓盧福寧自費興建之眷舍等情為真，亦無不同。是原告主
    張原告依據與盧福寧間之買賣契約，取得系爭眷舍全部之事
    實上處分權云云，委無可採。至於盧福寧之國軍眷舍管理表
    未經盧福寧於表末簽署確認及原告之國軍眷舍管理表記載建
    坪為公建11坪，容或未盡詳實，亦不影響上開盧福寧已交還
    建坪70坪予眷舍管理單位接管，嗣原告獲配公配建坪為70坪
    之事實。是原告主張盧福寧之國軍眷舍管理表未經盧福寧於
    表末簽署確認，無法證明盧福寧自建之59坪於系爭眷舍改配
    予原告時仍存在，亦不足作為認定列管軍種配住70坪公配眷
    舍予原告之證據，暨原告之國軍眷舍管理表記載建坪公建僅
    為11坪，則原告申請233.7397平方公尺之自建增坪補償費，
    於法有據云云，尚難採信。
(三)、觀諸原告之訴願書訴願請求欄第2-（1）點記載：「…本人
    非無償取得本眷舍之居住使用權，因此本眷舍應視為本人自
    費興建，原公配眷舍坪數應為0坪…」，暨起訴狀事實及理
    由欄第貳-四-（四）點記載：「…嗣原告依據與盧福寧間之
    轉讓協議取得盧福寧自費興建之眷舍，並由原告擴建至現存
    情況…」各等語，均未言及拆建系爭眷舍，且案重初供，而
    原告復未提出拆建系爭眷舍之相關證據供參，足見原告所為
    僅止於擴建系爭眷舍而已，故原告之辯論意旨狀辯論意旨欄
    第四-（二）點及第七-（二）點依序記載「…原告於78年間
    以450萬元為代價受讓盧福寧自費興建之眷舍後，『拆除後
    擴建及重新整建』至現存情況…」及「…原告於受讓訴外人
    盧福寧君房屋後，『將房屋全數拆除並於原地重新建造』…
    」等云，並不足採。
六、綜上所述，原處分認事用法並無違誤，訴願決定予以維持，
    亦無不合，原告訴請撤銷訴願決定及原處分，並命被告作成
    發放原告房屋自建增坪超過11.7062坪補償費之行政處分部
    分，均無理由，應予駁回。至於原告訴請命被告作成發放原
    告房屋自建增坪11.7062坪補償費之行政處分部分，因原處
    分已作成原告「眷舍自增建補償坪數經核算後應為11.7062
    坪」之行政處分，亦即被告已作成發放原告房屋自建增坪11
    .7062坪補償費之行政處分，原告再事訴求，即無訴訟利益
    ，且欠缺權利保護之必要，亦應駁回。
七、本件事證已臻明確，兩造其餘攻擊防禦方法，核與本件判決
    結果不生影響，無庸逐一論述，併予敘明。
八、據上論結，本件原告之訴為無理由，依行政訴訟法第98條第
    1項前段，判決如主文。
中    華    民    國    99    年     1    月   14     日
                       臺北高等行政法院第五庭
                                 審判長法  官  黃清光
                                       法  官  周玫芳
                                       法  官  吳慧娟
上為正本係照原本作成。
如不服本判決，應於送達後20日內向本院提出上訴狀並表明上訴
理由，如於本判決宣示後送達前提起上訴者，應於判決送達後20
日內補提上訴理由書（須按他造人數附繕本）。
中    華    民    國    99    年     1    月   14     日
                                       書記官  陳清容


司法院資訊處製作；財團法人民間司法改革基金會備份。
